【裁判字號】    98,訴,1430
【裁判日期】    990928
【裁判案由】    所有權移轉登記
【裁判全文】
臺灣士林地方法院民事判決              98年度訴字第1430號
原      告  己○○
            戊○○
兼  共  同
法定代理人  甲○○
被      告  丙○○   臺北市士.
訴訟代理人  吳雨學律師
上列當事人間請求所有權移轉登記事件，本院於民國99年9月13
日言詞辯論終結，判決如下：
    主  文
被告應將附表所示不動產所有權應有部分按附表「原告各繼承乙○○之權利範圍」欄所示比例移轉登記予原告。
訴訟費用由被告負擔。
   事實及理由
壹、程序方面：
    按訴狀送達後，原告不得將原訴變更或追加他訴，但經被告
    同意者，不在此限，民事訴訟法第255 條第1 項第1 款定有
    明文。查原告原起訴聲明被告應將如附表編號1 、2 、3 所
    示不動產所有權應有部分依據產權確認書之約定移轉登記予
    原告。嗣於99年8 月13日追加附表編號4 所示之不動產亦應
    依據產權確認書之約定移轉登記予原告。被告於99年8 月19
    日之言詞辯論期日當庭表示同意追加，有該次筆錄在卷可參
    （本院卷第163 頁背面），揆之首揭條文規定，與法並無不
    合，應予准許。
貳、實體方面
一、原告起訴主張
（一）訴外人乙○○( 即原告甲○○之配偶、原告己○○、戊○○之父、被告丙○○之弟、證人丁○○之子) 與被告於民
      國77年6 月3 日共同繼承其父即訴外人張錦樹之遺產，其
      二人為確認遺產之產權，於85年5 月11日，雙方協同其母
      親即訴外人丁○○在庚○○代書事務所簽立「產權確認書
      」，約定繼承遺產中之土地14筆、房屋2 筆之所有權之歸
      屬關係。上揭16筆不動產原均登記於被告名下，被告依據
      「產權確認書」所定權利範圍，陸續移轉確認書所載不動
      產所有權應有部分予乙○○，僅剩如附表所示不動產尚未
      依約移轉。嗣乙○○於97年4 月17日死亡，原告甲○○、
      己○○、戊○○為乙○○之繼承人，依法概括繼受被繼承
      人財產上之權利義務。惟屢向被告請求按產權確認書之約
      定，將附表所示之不動產所有權應有部分移轉予原告，均
      未獲置理，為此，原告依據「產權確認書」之契約關係及
      繼承之法律關係請求被告移轉附表所示之不動產。
(二)聲明
    被告應將附表所示不動產所有權應有部分按附表「原告各繼
    承乙○○之權利範圍」欄所示比例移轉登記予原告。
二、被告之抗辯
（一）附表編號1 、2 之房地現為訴外人丁○○( 即被告之母)
      居住，乙○○生前即因罹癌而憂己時日不多，曾多次向丁○○提及不欲再依「產權確認書」之內容請求移轉登記附
      表所示之不動產。97年3 月初乙○○遂與丁○○至被告家
      中表示欲放棄產權確認書所載之如附表所示之不動產所有
      權應有部分，當場撕毀「產權確認書」之正本二件，使附
      表所示之不動產所有權仍歸被告所有，附表編號1 、2 之
      房地則作為丁○○居住使用。
（二）乙○○前於93年9 月以附表編號1 、2 之房地向國泰世華
      商業銀行（下稱國泰商銀）抵押借款新臺幣（下同）300
      萬元，並由被告擔任連帶保證人。乙○○於97年3 月間，
      向保德信人壽保險公司（下稱保德信保險公司）申請變更
      受益人，將其投保之人壽保險之保險金其中30 0萬元部份
      之受益人，變更為被告；另200 萬元變更為丁○○，並交
      代被告將領得300 萬元保險金用以清償國泰商銀之借款，
      益見乙○○有放棄附表編號1 、2 房地權利之意。
（三）原告無法提出產權確認書之正本，用以證明其權利之存在
      ，係因該「產權確認書」業已在乙○○放棄權利時加以銷
      毀，亦徵原告主張依據「產權確認書」請求移轉附表所示
      不動產所有權應有部分予原告，洵無所據。
（四）聲明：原告之訴駁回。
三、兩造不爭執之事實：
（一）85年5 月11日丁○○、乙○○及被告由庚○○代書製作「
      產權確認書」，交由乙○○及被告親自簽名用印，「產權
      確認書」依法成立生效。
（二）乙○○申請將保德信壽險之保險金300 萬元部份更改被告
      為受益人；另200 萬元部份則更改丁○○為受益人。
四、本件之爭執要點：
    乙○○與被告間於85年 5月11日就系爭房地所訂立之「產權
    確認書」是否仍有效力？
五、本院之判斷：
（一）按當事人主張有利於己之事實者，就其事實有舉證之責任
      ；；私文書應由舉證人證其真正。但他造對於其真正無爭
      執者不在此限，民事訴訟法第277 條前段、第357 條定有
      明文；次按「主張法律關係存在之當事人，應就該法律關
      係發生所須具備之特別要件，負舉證之責任，至於他造主
      張有利於己之事實（變更或消滅之特別要件），則應由他
      造舉證證明」、原告對於自己主張之事實已盡證明之責後
      ，被告對其主張，如抗辯其不實並提出反對之主張者，則
      被告對其反對之主張，亦應負證明之責，此為舉證責任分
      擔之原則。各當事人就其所主張有利於己之事實，均應負
      舉證之責，故一方已有適當之證明者，相對人欲否認其主
      張，即不得不更舉反證，最高法院48年臺上字第887 號判
      例、18年上字第2855號判例、19年上字第2345號著有判例
      可參。亦即於請求履行債務之訴，原告就其所主張債權發
      生原因之事實，固有舉證之責任，若被告對於原告所主張
      債權發生原因之事實不爭執，並主張抗辯之事實，則抗辯
      之事實應由被告負舉證之責任。
（二）查本件被告對其與乙○○於85年5 月11日有「產權確認書
      」之約定一節並不爭執（參本院卷第20頁、第53頁、第65
      頁、第158 頁），但抗辯就附表所示之不動產，乙○○已
      放棄權利，不請求履行，所有權仍歸被告所有云云，是被
      告與乙○○二人曾協議移轉被告名下如附表所示房地產權
      予乙○○乙節，自堪採信，則原告以乙○○之繼承人身分
      請求被告履行上開協議即屬有據。至被告抗辯其與乙○○
      就系爭房地另有協議，乙○○自願放棄系附表所示不動產
      之權利，自應由被告就此事實負舉證之責，如所舉之證據
      難以認定乙○○確與被告就系爭房地另訂產權協議之事實
      存在，即應准許原告之請求。
（三）被告抗辯乙○○已放棄附表所示不動產權利等情，無非以
      原告無法提出「產權確認書」之正本、乙○○申請將保德
      信人壽險保險金受益人更改為被告及丁○○以清償附表編
      號1 、2 所示之房地擔保之債務等事實，及證人丁○○、
      張碧巒於本院所為有利被告之證述及為其論據，惟查：
      1.丁○○於本院審理時證稱：乙○○說不要這房子和土地
        ，因為他認為這房子是我在住，他邀我到被告家，在大
        廳把「產權確認書」撕毀等語（參本院卷第66頁）。惟
        丁○○與被告為母子之血親關係、與原告甲○○則為婆
        媳之姻親關係，其與被告之母子關係顯與原告張淑芬之
        婆媳關係較為親密，丁○○是否能持平證述已有可疑，
        況丁○○與原告甲○○本感情不睦之事實為兩造所不爭
        執（參本院卷第163 頁），更難認丁○○會基於公證客
        觀之立場為證述。因此，丁○○之證述，證據力薄弱，
        自難單以丁○○之證詞而為有利被告之認定。
      2.又證人張碧孌( 即被告之妹妹、乙○○之姊姊) 到庭證
        述：其曾由乙○○告知附表編號1 、2 的房地要留給母
        親住；附表編號3 之土地係既成道路、土地面積、持分
        比例均小；而附表編號4 之土地地目為林地，價值不高
        且與鄰地之訴訟皆由被告負責，為體恤被告打官司之辛
        勞；故乙○○對附表所示之房地均表示放棄之意等語（
        參本院卷第184 頁）。惟丁○○與被告之感情不睦已如
        前述，丁○○證述有利於被告，而不利於原告。丁○○
        所持之立場顯與原告相反，而張碧孌與丁○○為母子血
        親關係，與被告亦為兄妹之血親關係，其所為之證述與
        被告、丁○○所述相符，是否是基於中立客觀之立場，
        就自己之所見所聞而為證述，實難以期待。且被告遲至
        99年9 月13日言詞辯論終結日始當庭具狀聲請訊問證人
        張碧孌，欲證明乙○○放棄附表所示房地之原因，苟證
        人張碧孌確實曾聽聞乙○○告知欲放棄附表所示之不動
        產，被告應無不在審理之初即傳喚張碧孌為證之理，被
        告遲至言詞辯論終結前始請求以張碧孌為證，顯不符合
        常情。且證人亦自承於本院歷次言詞辯論期日均到庭旁
        聽（參本院卷第184 頁背面），證人對於訴訟中被告之
        抗辯及其母親丁○○之證述，知之甚稔，其所證究竟為
        其親自聽聞或因旁聽訴訟多時使附和被告之抗辯及丁○○之證述，已無法分辨，難認其所證得採為被告有利之
        證據。被告雖辯稱因張碧孌並無親眼見聞乙○○撕毀「
        產權確認書」，所以沒有聲請傳喚張碧孌云云，惟本件
        之爭執之點係乙○○是否表示放棄產權確認書中關於附
        表所示房地之權利，因此，證人張碧孌如亦知悉乙○○
        曾經為放棄之意思，應為被告之重要證人之一，被告應
        無不在審裡之初即傳喚張碧孌之理。因此，張碧孌雖為
        有利於被告之證述，惟其證述之證據力薄弱，實難憑其
        證述即為有利被告之認定。
      3.復被告抗辯乙○○將德信壽險保險受益人300 萬元、20
        0 萬元部份分別更改為被告、丁○○，並交代被告將領
        得300 萬元保險金用以清償國泰商銀之借款，推認乙○○有放棄附表編號1 、2 所示房地之權利等語，惟附表
        編號1 、2 房地所擔保之債務，乙○○為債務人，其用
        保險金清償債務係債務人應盡之義務，與其是否放棄債
        務擔保物，並無相當之關聯性。被告認為乙○○清償附
        表編號1 、2 房地所擔保之債務即推認乙○○有放棄附
        表1 、2 房地之事實，顯非可採。
      4.至於原告無法提出「產權確認書」原本乙節，原告固稱
        乙○○生前因與被告感情甚好，重要文件均由被告保管
        等語，惟為被告所否認。原告雖未提出證據證明委託被
        告保管產權確認書之事實。惟無法提出「產權確認書」
        原本之原因有諸多情形，例如遭撕毀、他人刻意藏匿、
        遺失、滅失等。且產權確認書原本之提出，無非用以證
        明乙○○與被告間曾間成立產權確認書所載內容之契約
        ，乙○○與被告應受該契約內容之拘束，惟乙○○與被
        告間曾經簽署產權確認書乙節為兩造所不爭執，故不能
        提出「產權確認書」之原本，亦無礙於上開事實之認定
        。反之，無法提出產權確認書之原本之原因不只一端，
        已如上述，故並無法以未提出產權確認書之原本即可推
        斷原本已遭撕毀，更無法證明原本撕毀係由乙○○所為
        ，且係出於放棄「產權確認書」之權利所為。故被告以
        原告無法提出產權確認書之原本證明之事實推認乙○○
        已放棄「產權確認書」如附表所示之不動產之權利云云
        ，應非可採。準此，乙○○與被告確曾於85年5 月11日
        簽訂，「產權確認書」，被告同意將其名下如附表所示
        之不動產權利二分之一移轉予乙○○，被告即應受該約
        定之拘束，被告既不爭執確與乙○○有過此約定，且亦
        未能證明上開「產權確認書」之約定業經乙○○與被告
        加以變更，縱原告雖未能提出原本，自不妨礙被告應遵
        守約定，履行「產權確認書」內容之效力。
（四）據上，被告與乙○○於85年5 月11日就系爭房地有產權協
      議存在已堪認定，且被告無法舉證證明雙方嗣後有變更該
      產權協議之事實，從而，被告與乙○○就系爭房地所為之
      產權協議仍有效力，而原告為乙○○之合法繼承人，有原
      告戶籍謄本附卷可稽（參本院98年度士簡調字第618 號卷
      第8 、9 頁），自可依法繼受乙○○契約關係之地位，依
      「產權確認書」之契約關係請求被告履行「產權確認書」
      協議內容，將登記於被告名下之附表所示之不動產所有權
      應有部分，依據約定移轉登記予原告。從而，原告依據產
      權確認書之契約關係及繼承之法律關係，請求被告將附表
      所示之不動產應有部分移轉登記予原告，為有理由，應予
      准許。
六、本件事證已明，兩造其餘攻擊防禦方法及本院未經援用之證
    據，經審酌後，核與本件之結論，不生影響，爰不一一贅述
    ，附此敘明。
七、訴訟費用負擔之依據：民事訴訟法第78條。
中    華    民    國    99    年    9     月    28    日
                  民事第一庭  法  官  黃珮禎
以上正本證明與原本無異。
如對本判決上訴，應於判決送達後20日內向本院提出上訴狀；若
委任律師提起上訴者，應一併繳納上訴審裁判費，否則本院得不
命補正逕行駁回上訴。
中    華    民    國    99    年    9     月    29    日
                              書記官  謝金宏
附表：
┌──┬───────┬──────┬─────┬─────┬───────┐
│    │              │            │          │依據「產權│              │
│編號│土  地  坐  落│  地   目   │面      積│確認書」張│原告各繼承張永│
│    │              │            │(平方公尺)│永松之權利│松之利範圍    │
│    │              │            │          │範圍      │              │
├──┼───────┼──────┼─────┼─────┼───────┤
│    │              │            │          │          │甲○○ 1/24   │
│    │              │            │          │          ├───────┤
│ 1  │臺北市北投區立│     建     │  101.00  │  8分之1  │戊○○ 1/24   │
│    │農段三小段0227│            │          │          ├───────┤
│    │號            │            │          │          │張紀勻 1/24   │
├──┼───────┼──────┼─────┼─────┼───────┤
│    │建 物 建 號   │建 物 門 牌 │          │          │甲○○ 1/6    │
│ 2  ├───────┼──────┤          │          ├───────┤
│    │ 臺北市北投區 │臺北市北投區│  84.12   │  2分之1  │戊○○ 1/6    │
│    │ 立農段三小段 │石牌路 1段39│          │          ├───────┤
│    │ 30099號      │巷80弄14號  │          │          │己○○ 1/6    │
├──┼───────┼──────┼─────┼─────┼───────┤
│    │              │            │          │          │甲○○ 1/72   │
│ 3  │臺北市士林區至│            │          │          ├───────┤
│    │善段四小段0576│     建     │  451.00  │  24分之1 │戊○○ 1/72   │
│    │地號          │            │          │          ├───────┤
│    │              │            │          │          │己○○ 1/72   │
├──┼───────┼──────┼─────┼─────┼───────┤
│    │              │            │          │          │甲○○ 1/6    │
│    │臺北市士林區至│            │          │          ├───────┤
│ 4  │善段四小段0518│     建     │  1,708.00│   2分之1 │戊○○ 1/6    │
│    │地號          │            │          │          ├───────┤
│    │              │            │          │          │己○○ 1/6    │
└──┴───────┴──────┴─────┴─────┴───────┘

司法院資訊處製作；財團法人民間司法改革基金會備份。
